臺灣高雄地方法院民事判決　九十一年度簡上字第三八號
　　上　訴　人　至盛工業股份有限公司
　　法定代理人　甲○○
　　訴訟代理人　乙○○
　　被上訴人　　丙○○
右當事人間請求確認本票債權不存在事件，上訴人對於中華民國九十年十一月三十日
本院高雄簡易庭八十九年度雄簡字第三八八八號第一審判決提起上訴，本院判決如左
：
    主  文
原判決廢棄。
被上訴人在第一審之訴駁回。
第一、二審訴訟費用由被上訴人負擔。
    事  實
甲、上訴人方面：
  一、聲明：求為判決如主文所示。
  二、陳述：除與原審判決書所載者相同茲予引用外，補稱：
（一）被上訴人原係容里企業有限公司（以下簡稱容里公司）之負責人，在容里公司
      經營期間，由被上訴人以容里公司名義簽發面額合計為新台幣（下同）三十五
      萬元之支票三紙，用以支付積欠上訴人之貨款，嗣上開支票尚未屆期，容里公
      司即發生財務困難，被上訴人並以一時無力付款為由，請求准其先行償還部分
      款項，餘款則展期清償。上訴人為求取得貨款，遂同意被上訴人先行償還五萬
      元，餘款三十萬元則由被上訴人另簽發如附表所示之本票（以下簡稱系爭本票
      ）一紙抵付原支票三紙則返還被上訴人，並由容里公司詹振邦在本票上背書，
      證明系爭本票確係被上訴人簽發。
（二）上訴人公司員工向容里公司收回之系爭本票及支票三紙發票人均為丙○○，才
      不疑有他，同意以系爭本票換退票之三張支票，被上訴人同意詹振邦掛名為公
      司負責人，足見有表見代理之事實，應負發票人之責任。
  三、證據：援用原審之立證方法，另聲請傳訊證人余金池。
乙、被上訴人方面：
  一、聲明：求為判決駁回上訴，第二審訴訟費用由上訴人負擔。
  二、陳述：除與原審判決書所載者相同茲予引用外，補稱：
（一）容里公司設立於民國八十年六月，負責人原係詹振芳，為詹振邦之胞弟，當時
      容里公司相關企業有汝奇企業有限公司、旻美企業有限公司、昱其企業有限公
      司及量田企業有限公司，負責人均為詹振邦，被上訴人、林淨德及蔡榮奉等三
      人，各負責現場工地工務進行，至八十七年間，因政府實施新採購法後，公司
      經營狀況漸差，詹振邦要被上訴人登記為容里公司負責人，當時詹振邦強調因
      公司大部分業務來自高雄市國小國中及高中工程，避免都是同一負責人的公司
      承包，而引發猜疑，為公司著想，被上訴人和林淨德也就答應登記為負責人，
      並至高雄銀行九如分行簽名開戶，然容里公司一切財務、人事及業務均是由詹
      振邦一人獨攬操控，被上訴人並未同意，且未授權，亦不知情詹振邦以其名義
      簽發系爭本票，詹振邦應涉及偽造文書。
  三、證據：援用原審之立證方法，另聲請傳訊證人林淨德。
丙、本院依職權調取高雄銀行九如分行容里公司負責人丙○○之甲存帳戶開戶資料。
    理  由
一、被上訴人起訴主張，上訴人持有以被上訴人名義簽發如附表所示之本票乙紙（下
    簡稱系爭本票），向本院聲請強制執行之裁定，經本院以八十九年度票字第一六
    八九○號民事裁定准予強制執行，惟系爭本票內容並非伊所書寫，亦未授權他人
    ，兩造間並無任何債權債務關係存在，應不負票據責任，為此提起本訴求為確認
    如附表所示之本票債權不存在。上訴人則以：系爭本票係被上訴人任職之容里企
    業有限公司有生意往來，因被上訴人為負責人簽發之三張支票退票後，改以附表
    所示本票交付上訴人之員工用以給付貨款，被上訴人為容里公司負責人自應負責
    等語，資為抗辯。
二、按本票為無因證券，本票持票人僅就票據作成前之債務關係，無庸證明其原因而
    已，至本票本身是否真實即是否為發票人所作成，應由執票人負證明之責，故發
    票人主張本票係偽造，對執票人提起確認本票係偽造或本票債權不存在之訴者，
    應由執票人就本票為真正之事實，先負舉證責任，迭經最高法院著有判例。茲被
    上訴人否認上訴人所提出之如附表所示本票一紙上所蓋被上訴人之印文為真正，
    並否認有於系爭本票上蓋章發票之行為，自應由執票人即上訴人負舉證證明系爭
    本票為真正之事實。
三、經查，本件被上訴人主張上訴人執有以伊之名義為發票人之系爭本票乙紙，並已
    持向本院聲請裁定強制執行之事實，業經原審調取本院八十九年度票字第一六八
    九○號全卷核閱無訛，則依前開說明，上訴人自應就系爭本票為被上訴人所簽發
    之事實予以舉證。而上訴人於本院審理中陳稱不知系爭本票是否為被上訴人本人
    所簽發等語，經原審法院依職權將被上訴人當庭書寫其姓名、住址之筆跡及系爭
    本票送請內政部警政署刑事警察局鑑定結果，復因送鑑樣本不足亦無從鑑定，此
    有該局九十年五月九日（九○）刑字第六一七三○號及九十年七月十日（九○）
    刑鑑字第一一五○二一號函二份在卷足稽（見原審卷第三十一頁及第四十一頁）
    另證人余金池即上訴人公司向被上訴人公司收取系爭本票之員工於本院九十一年
    三月二十八日準備程序到庭亦無法指證系爭本票確係由被上訴人本人所簽發，此
    有該次筆錄在卷可憑。是揆諸前揭說明，上訴人就系爭本票之真正顯未盡舉證責
    任，自難責令被上訴人負發票人之責任。
四、惟上訴人復稱：縱系爭本票並非被上訴人本人所簽發，然被上訴人既為容里公司
    負責人，自應對詹振邦之代理發票行為負表見代理之責。是本件兩造爭執之要點
    在於訴外人詹振邦以被上訴人名義簽發系爭本票，並交付上訴人供作換回被上訴
    人名義簽發之支票退票之用，被上訴人是否需要負表見代理之責？經查：
  (一)按民法第一百六十九條規定之表見代理，係指代理人無代理權而在表面上促使人
    信其有代理權之謂，故由自己之行為表示以代理權授與他人者，固應負授權人責
    任，及或於知他人表示為其代理人而不為反對之表示，足使第三人信其有代理權
    之情形，亦應負其責任，並不以本人不之同意為必要。此項規定原為保護善意第
    三人而設，故本人有使第三人信為以代理權授與他人之行為而與之交易者，即應
    使本人負履行之責任。
  (二)上訴人主張伊與容里公司簽訂買賣合約書（見原審卷第二十八頁），以總價三十
    五萬元（含稅）出售柴油發電機一台（含配件），並約定於八十七年十二月十日
    出貨，上訴人如期交貨後，容里公司則於八十八年五月十七日交付以被上訴人為
    公司負責人名義簽發票面金額共計三十五萬元之支票三張抵付買賣價金（見原審
    卷第十二頁、第十三頁），嗣該支票帳戶於八十八年七月三十日成為票據拒絕往
    來戶（見本院卷附高雄銀行九如分行開戶資料），詹振邦除先對上訴人清償現金
    五萬元外，餘款三十萬元部分，則交付以被上訴人名義為發票人，詹振邦為背書
    人之系爭本票用以清償，此為被上訴人所不爭執，並經證人余金池即上訴人公司
    業務於本院準備程序到庭證述屬實（見本院九十一年三月二十八日準備程序筆錄
    ），應堪信為真實。
  (三)查，被上訴人自承伊原係容里公司員工，容里公司原掛名負責人為詹振芳，乃實
    際負責人詹振邦之胞弟，因詹振邦向其表示，當時容里公司相關企業有汝奇企業
    有限公司、旻美企業有限公司、昱其企業有限公司及量田企業有限公司，負責人
    均為詹振邦，因八十七年間，因政府實施新採購法後，容里公司經營狀況漸差，
    當時詹振邦向被上訴人強調因公司大部分業務來自高雄市國小國中及高中工程，
    為避免都是同一負責人的公司承包，而引發猜疑，乃徵得被上訴人同意，將容里
    公司之負責人由詹振芳變更為被上訴人，然容里公司一切財務、人事及業務均是
    由詹振邦一人獨攬操控，此有被上訴人於本院提出之說明書附卷可稽，嗣被上訴
    人並於八十八年四月十六日協同高雄銀行九如分行申請變更容里公司負責人印鑑
    ，並簽名開立甲存帳戶，該甲存帳戶所請領之支票均供詹振邦經營公司業務使用
    ，此經本院依職權調取高雄銀行九如分行關於容里公司負責人丙○○之開戶、印
    鑑變更及容里公司登記執照等資料核閱屬實，並有高雄銀行九如分行九十一年三
    月八日高銀九字第三三０號函送開戶資料十張附卷可參（見本院卷），被上訴人
    復自承：「因為詹振邦和我商量，公司財務不佳，用我名義去擔任負責人，我有
    同意」、「（問：大、小章，何人保管？）都是詹振邦保管」（見本院九十一年
    二月十九日準備程序筆錄）及「（系爭本票）字應該是詹先生寫的沒錯」（見原
    審卷第十一頁正面），由此可見，被上訴人任憑詹振邦刻用被上訴人之印章，並
    向高雄銀行九如分行請領以被上訴人名義為負責人開戶之支票使用，詹振邦縱偽
    造被上訴人名義簽發系爭本票，持之向上訴人公司換回被上訴人名義簽發之容里
    公司支票三張，並由詹振邦在系爭本票上背書，凡此，被上訴人自可能使上訴人
    誤信詹振邦為被上訴人之代理人。
  (四)綜上足見，被上訴人明知容里公司實際負責人詹振邦，然對外與上訴人交易時，
    係以被上訴人名義為容里公司之負責人，對外表示其為被上訴人之代理人，並以
    被上訴人名義向上訴人公司訂購貨物，且以被上訴人為負責人之名義簽發支票，
    用以支付貨款，而未為反對之表示，致上訴人公司信以為被上訴人確為容里公司
    負責人，並交付貨物且開立統一發票。揆諸前揭民法第一百六十九條規定，縱系
    爭貨物非被上訴人出面所訂購，被上訴人亦未授權詹振邦以其名義從事商場交易
    或簽發支票及本票，然而，被上訴人之上述行為，顯足以表示以代理權授與詹振
    邦，並知詹振邦表示為其代理人而不為反對之表示，是被上訴人自應對上訴人負
    授權人之責任（最高法院七十年台上字第一０四一號判例意旨參照）。
五、綜據上述，上訴人主張被上訴人簽發系爭本票，應負發票人責任，固無可採，然
    上訴人另主張被上訴人應負表見代理之授權人責任，則屬有據，為有理由；被上
    訴人辯稱並未同意及授權詹振邦代理簽發系爭本票云云，並不可採。上訴意旨求
    予廢棄改判，乃有理由，爰將原審所為有利於被上訴人之判決廢棄，改判如主文
    第二項。
六、本件事證已臻明確，兩造其餘攻擊防禦方法及證人林淨德之證詞，經本院審酌後
    ，均認對判決結果不生影響，爰不一一論駁，併此敘明。
七、據上論結，本件上訴為有理由，依民事訴訟法第四百三十六條之一第三項、第四
    百五十條、第七十八條，判決如主文。
中　　　華　　　民　　　國　　九十一　　年　　　六　　　月　　　七　　　日
                              臺灣高雄地方法院民事第二庭
~B審判長法官　吳進寶
~B法　　　官　陳建中
~B法　　　官　蘇姿月
右為正本係照原本作成。
本判決不得上訴。
中　　　華　　　民　　　國　　九十一　　年　　　六　　　月　　　七　　　日
~B法院書記官　蔡莉娟
附表：
┌────┬────────┬───────┬────────┬──────┐
│發票人　│　發票日　　　　│面額（新臺幣）│　　 到期日　　 │　 票據號碼 │
├────┼────────┼───────┼────────┼──────┤
│丙○○　│　88年9月24日 　│參拾萬元整　　│　 88年12月30日 │　 203514　 │
└────┴────────┴───────┴────────┴──────┘
